臺灣臺中地方法院刑事判決
110年度原易字第44號
公  訴  人  臺灣臺中地方檢察署檢察官
被      告  楊慧玲


選任辯護人  黃建閔律師（法律扶助律師）
上列被告因詐欺案件，經檢察官提起公訴（110年度偵字第24943
號），本院判決如下：
    主    文
楊慧玲無罪。
    理    由
一、公訴意旨略以：被告楊慧珍能預見將自己帳戶交付他人使用
    ，可能幫助他人取得因財產犯罪所得之財物，在得知他人收
    購帳戶之訊息後，竟仍基於幫助詐欺之犯意，於民國109年1
    1月4日前某日，將向合作金庫商業銀行花蓮分行所申設帳號
    0000000000000號帳戶(下稱合作金庫帳戶)，提供予詐欺集
    團成員作為詐欺時提款、匯款之用，並以此方式幫助該詐欺
    集團為詐欺犯行。嗣詐欺集團成員以所取得之被告上揭帳戶
    為犯罪工具，再以撥打告訴人林柯煌電話，佯稱為告訴人之
    姪女並偽稱急用而向告訴人借款，致告訴人因此陷於錯誤，
    而依該詐欺集團指示於同年月4日11時30分許，自合作金庫
    商業銀行永吉分行(設臺北市○○區○○路000號)以無摺存款方
    式，將新臺幣(下同)30萬元，存入被告上揭帳戶內，而該詐
    欺集團成員在得知詐得該筆款項後，隨即指示被告前往合作
    金庫商業銀行，佯以退款與友人之名義應付銀行行員之關心
    提問後，將該30萬元存入該詐欺集團成員所指定王臻達(涉
    犯詐欺案件部分，業經臺灣新北地方法院以110年度訴字第7
    96號判決在案)向合作金庫商業行所申請之帳號00000000000
    00號帳戶內。嗣告訴人驚覺有異，報警處理，始查悉上情。
    因認被告涉犯刑法第339條第1項之詐欺取財罪嫌等語。
二、按犯罪事實應依證據認定之，無證據不得認定犯罪事實；不
    能證明被告犯罪者，應諭知無罪之判決，刑事訴訟法第154
    條第2項、第301條第1項定有明文。而認定犯罪事實所憑之
    證據，雖不以直接證據為限，間接證據亦包括在內。然無論
    直接或間接證據，其為訴訟上之證明，須於通常一般之人均
    不致於有所懷疑，而得確信其為真實之程度者，始得據之為
    有罪之認定，倘其證明尚未達到此一程度，而有合理之懷疑
    存在，致無從為有罪之確信時，即應為無罪之判決。檢察官
    就被告犯罪事實，應負舉證責任，並指出證明之方法，刑事
    訴訟法第161條第1項定有明文。因此，檢察官對於起訴之犯
    罪事實，應負提出證據及說服之實質舉證責任。倘其所提出
    之證據，不足為被告有罪之積極證明，或其指出證明之方法
    ，無從說服法院以形成被告有罪之心證，基於無罪推定之原
    則，自應為被告無罪之判決(最高法院76年台上字第4986號
    、92年台上字第128號判決可資參照)。
三、公訴意旨認被告涉有前揭詐欺取財罪嫌，無非係以被告之供
    述、告訴人於警詢中之指述、告訴人提出之存款憑條、被告
    上開合作金庫之開戶基本資料及交易明細表等為主要論據。
四、訊據被告堅詞否認涉有本案詐欺取財之犯行，辯稱：我是要
    辦貸款，因為信用不良專員說可以包裝之後貸款，我就將合
    作金庫帳戶封面拍攝後以通訊軟體LINE傳送與對方，對方稱
    會先匯3筆錢到我的帳戶，再將現金返還回去，銀行戶頭内
    有資金，比較容易申請貸款，109年11月4日對方陸續匯入3
    筆現金到帳戶内，但貸款專員要我提領現金再轉交給另1名
    專員，我覺得不對勁，當下沒有給對方，就去臺中市政府警
    察局東勢分局報警，貸款專員說沒有退錢回去的話要告侵占
    ，當時女警告訴我這不是詐騙，只要把相關款項匯回去之後
    就沒事了，所以隔天11月5日去匯款等語。經查：
㈠、上開合作金庫帳戶為被告所申辦，且被告確有於109年11月2
    日將存摺封面拍攝後，以通訊軟體LINE傳送與真實姓名年籍
    不詳，暱稱「陳益杰-OK-忠訓」之成年人，而告訴人於前揭
    時間，遭以前揭方式詐騙後，將上述金額款項匯至被告申設
    之上開合作金庫帳戶，嗣被告於同年月4日依指示將告訴人
    匯入之款項提領後，於同年月5日復依指示將前開款項匯入
    王臻達之合作金庫商業銀行帳戶等情，業據被告供承在卷（
    見偵卷第14頁、第131至132頁），亦經證人即告訴人於警詢
    證述受詐騙而匯款之情節明確（見偵卷第59至60頁），復有
    被告上開合作金庫帳戶之存摺及交易明細、告訴人匯款之合
    作金庫銀行存款憑條影本、被告匯款之合作金庫銀行存款憑
    條（見偵卷第19至21頁、第65頁、第23頁）各1份在卷可參
    ，此部分事實洵堪認定。惟上開事證，僅足證明被告提供之
    上開帳戶資料，確遭詐欺集團用以作為向告訴人遂行詐欺取
    財犯行之用，被告並有提款及匯款之事實，然尚不足以此遽
    認被告係基於詐欺取財犯意而交付上開帳戶資料並提領款項
    。
㈡、按詐欺集團取得他人帳戶資料，並用以供被害人匯款及指示
    他人提款之原因甚多，並非必然係與詐欺集團成員間有犯意
    聯絡。倘帳戶所有人主觀上與詐欺集團成員間無犯意聯絡，
    係遭詐欺集團詐騙，始將其帳戶資料提供予詐欺集團使用，
    並依詐欺集團指示而提領帳戶內款項，即難僅憑被害人將受
    騙款項匯入帳戶所有人之帳戶，及由該帳戶所有人提款，即
    認該帳戶所有人涉犯加重詐欺取財或一般洗錢犯行（最高法
    院110年度台上字第5412號判決意旨參照）。準此，有關詐
    欺取財犯罪成立與否，自不得僅以被告所持有之帳戶資料是
    否交付他人、交付後有無淪為犯罪者使用、有無提領行為而
    為斷，尚須衡酌被告所辯提供帳戶資料之原因是否可採，並
    綜合行為人之素行、教育程度、財務狀況與行為人所述情節
    之主、客觀情事，以為判斷之基礎。從而，本案應審究者厥
    為：被告究竟係基於何原因提供上開帳戶資料，且被告對於
    帳戶可能因此遭他人作為詐欺取財之工具，其主觀上有無認
    識或預見，先予敘明。
㈢、被告於警詢、偵查中及本院準備程序時就其提供上開帳戶資
    料之緣由均一致辯稱如前（見偵卷第14頁、第131至132頁，
    本院卷第63頁），又被告提出其與「陳益杰-OK-忠訓」以LI
    NE聯繫之對話截圖(見偵卷第145至233頁)，依該對話內容顯
    示，「陳益杰-OK-忠訓」先與被告聯繫並通話後，即提供「
    委託證明文件」要求被告簽名回傳，並要求被告提供雙證件
    正反面(身分證、健保卡)、填寫緊急聯絡人等相關資料，及
    詢問被告是否有融資遲繳紀錄，且出示OK忠訓國際「陳益杰
    」之名片等情，復觀諸前開「委託證明文件」之內容為：「
    2020年10月29日，本人楊慧玲小姐因財力證明不足，請貴公
    司OK-忠訓陳益杰專員，委託包裝公司承辦個人信貸包裝業
    務，如有影響包裝資金，願意承擔一切法律責任及金錢賠償
    新台幣30萬元整。OK-忠訓公司代辦費用新台幣12000元整，
    包裝費用新台幣12000元整，規費撥款後才會收取，絕無額
    外收費如有貴公司OK-忠訓金錢賠償30萬元整，及承擔一切
    法律責任。」(見偵卷第155頁)，核與被告所述欲辦理貸款
    ，相信「陳益杰-OK-忠訓」所稱要協助美化帳戶，始受騙提
    供合作金庫帳戶資料，大致吻合。況被告於傳送上開帳戶之
    存摺封面、提領並轉匯款項後，尚未為警通知到案前，即主
    動前往報警處理其遭詐欺之事，並製作其為被害人之警詢筆
    錄等情，此有被告之調查筆錄、臺中市政府警察局東勢分局
    東勢派出所之受(處)理案件證明單、內政部警政署反詐騙諮
    詢專線紀錄表、臺中市政府警察局東勢分局東勢派出所受理
    詐騙帳戶通報警示簡便格式表、臺中市政府警察局東勢分局
    東勢派出所受理各類案件紀錄表、金融機構聯防機制通報單
    各1份在卷可參（見偵卷第13至15頁、第49至57頁)，足徵被
    告辯稱其係因貸款需求，始會受騙提供前揭帳戶之帳戶資料
    ，尚非純屬虛妄。
㈣、稽諸證人即員警戴采瑩於本院審理時證述：被告於109年11月
    有帶一筆錢至我當時任職之臺中市政府警察局東勢分局東勢
    派出所，被告說想要跟信貸公司借錢，對方說要幫被告把帳
    戶做漂亮一點，這樣才有辦法去跟銀行借錢，但對方將錢匯
    到被告帳戶，要被告領出來交給其他人，被告說怕自己變成
    洗錢帳戶並詢問帳戶有沒有被凍結，我便幫被告查詢有沒有
    被列為警示帳戶，也有看過被告當時與對方之LINE對話紀錄
    ，被告說對方一直打電話來，因為帶著這筆錢要告被告，後
    來有使用被告的行動電話與對方通話，對方表示若沒有要繼
    續借貸的話，可以接受將這筆款項還給原帳戶，我就向被告
    說把錢還給原帳戶，我有詢問其他學長姊，也說本身帳戶不
    漂亮的話，借貸公司真的有可能幫忙做一個漂亮帳戶，讓你
    借錢方便等語(見本院卷第105至107頁，第109頁、第112至1
    14頁、第116至118頁)，核與被告所述相符，復有證人戴采
    瑩提出之員警工作紀錄簿在卷可證(見本院卷第133頁)，且
    觀諸被告與「陳益杰-OK-忠訓」之對話內容顯示，被告於同
    年11月2日依指示提供存摺封面後，並於同年月4日依指示提
    領款項，但尚未匯款又未接「陳益杰-OK-忠訓」之語音通話
    時，「陳益杰-OK-忠訓」即傳送「楊小姐，我們這邊會去報
    案，如錢沒有退還，如同詐欺.侵占，文字和通話都有憑證
    ，若有心和解請回電。」，被告於翌日即同年月5日遂依「
    陳益杰-OK-忠訓」指示依序將提領之3筆金額匯款至指定帳
    戶等情，此有合作金庫銀行存款憑條、第一銀行匯款申請書
    回條、華南商業銀行匯款回條聯及被告與「陳益杰-OK-忠訓
    」間對話紀錄在卷可稽(見偵卷第23至25頁、第171至175頁
    、第203至233頁)，益證被告經向員警查證後，主觀上確信
    「陳益杰-OK-忠訓」之說詞為真，認為匯入帳戶內的款項，
    乃「陳益杰-OK-忠訓」為美化被告之帳戶所匯入，恐未即時
    返還將遭「陳益杰-OK-忠訓」提告，遂依「陳益杰-OK-忠訓
    」指示，將提領款項轉匯至指定之帳戶，況被告前2筆匯款
    亦確實匯入原匯款人之帳戶內，足證被告對於帳戶內款項為
    詐欺款項，其主觀上並無認識或預見，自難僅憑被告上開受
    「陳益杰-OK-忠訓」指示領款及轉匯之舉措，即遽認被告與
    「陳益杰-OK-忠訓」所屬之詐欺集團有共同詐欺取財之不確
    定故意之犯意聯絡。
五、綜上所述，被告雖有提供合作金庫帳戶之帳號資料與他人，
    並依指示提領該帳戶內被害人遭詐而交付之款項，惟尚乏證
    據證明被告主觀上能預見詐欺集團會利用其所提供之帳戶資
    料作為詐取他人款項之用，也無從判斷詐欺集團偽以貸款代
    辦業者匯入美化其帳戶內之款項係詐欺他人所得，即難僅憑
    其提供金融帳戶資料，或其認為係提領原屬貸款代辦業者之
    款項予以返還之行為，逕認被告有主觀上可預見其行為將與
    他人共犯詐欺取財罪之不確定故意，遽以詐欺取財罪相繩。
    公訴意旨所舉證據，尚未能使本院之心證達到確信其為真實
    之程度，應認舉證尚有未足，揆諸前開說明，即屬犯罪不能
    證明，自應諭知無罪之判決。
六、至臺灣臺中地方檢察署檢察官以110年度偵字第35339號併辦
    意旨書所併辦部分，因本案已為無罪之諭知，自無從併辦，
    應退回由檢察官另為適當之處理。
據上論斷，應依刑事訴訟法第301條第1項，判決如主文。
本案經檢察官黃永福提起公訴，檢察官何建寬到庭執行職務。
中　　華　　民　　國　　111 　年　　7　　月　 27　　日
                  刑事第十五庭  審判長法  官  簡佩珺
　　　　　　　　　                    法  官  鄭咏欣
　　　　　　　　　                    法  官  張雅涵
以上正本證明與原本無異。
檢察官如不服本判決應於收受送達後20日內向本院提出上訴書狀
，並應敘述具體理由；其未敘述上訴之理由者，應於上訴期間屆
滿後20日內向本院補提理由書（均須按他造當事人之人數附繕本
）「切勿逕送上級法院」。
                                      書記官  曾惠雅
中　　華　　民　　國　　111 　年　7　　月　　 27    日